---
title: "Regressão linear na prática"
output:
  html_document:
    df_print: paged
---

```{r warning=FALSE, include=FALSE}
library(tidyverse)
library(broom)
library(modelr)
library("stringr")
source(here::here("code/lib.R"))
theme_set(theme_report())

knitr::opts_chunk$set(tidy = FALSE,
                      fig.width = 6,
                      fig.height = 5)

paleta = c("#404E4D",
           "#92DCE5",
           "#938BA1",
           "#2D3142",
           "#F4743B")
```

## Dados da CAPES sobre avaliação da pós-graduação

A CAPES é um órgão do MEC que tem a atribuição de acompanhar a pós-graduação na universidade brasileira. Uma das formas que ela encontrou de fazer isso e pela qual ela é bastante criticada é através de uma avaliação quantitativa a cada x anos (era 3, mudou para 4). 

Usaremos dados da penúltima avaliação da CAPES: 

```{r}
cacc = read_projectdata()

glimpse(cacc)
```

### Produção e produtividade de artigos

Uma das maneiras de avaliar a produção dos docentes que a CAPES utiliza é quantificando a produção de artigos pelos docentes. Os artigos são categorizados em extratos ordenados (A1 é o mais alto), e separados entre artigos em conferências e periódicos. Usaremos para esse lab a produção em periódicos avaliados com A1, A2 e B1. 

```{r}
#converter para lower case
cacc$`Tem doutorado`  = tolower(cacc$`Tem doutorado`)

cacc = cacc %>% 
  mutate(producao = (periodicos_A1 + periodicos_A2 + periodicos_B1),
         producao_aluno = (per_comaluno_A1 + per_comaluno_A2 + per_comaluno_B1),
         produtividade = producao / `Docentes permanentes`, 
         prod_nivel = producao / Nível,
         prog_doutorado = ifelse(`Tem doutorado`== "sim", 1, 0),
         mestrados = Dissertacoes, 
         doutorados = Teses,
         mestrados_pprof = mestrados / `Docentes permanentes`, 
         doutorados_pprof = doutorados / `Docentes permanentes`)
```


### EDA

```{r}
cacc %>% 
  ggplot(aes(x = `Docentes permanentes`)) + 
  geom_histogram(bins = 15, fill = paleta[1])

cacc %>% 
  ggplot(aes(x = producao)) + 
  geom_histogram(bins = 15, fill = paleta[2])

cacc %>% 
  ggplot(aes(x = produtividade)) + 
  geom_histogram(bins = 15, fill = paleta[3])
```

Se quisermos modelar o efeito do tamanho do programa em termos de docentes (permanentes) na quantidade de artigos publicados, podemos usar regressão. 

*Importante*: sempre queremos ver os dados antes de fazermos qualquer modelo ou sumário: 

```{r}
cacc %>% 
  ggplot(aes(x = `Docentes permanentes`, y = producao)) + 
  geom_point()
```

Parece que existe uma relação. Vamos criar um modelo então:

```{r}
modelo1 = lm(producao ~ `Docentes permanentes`, data = cacc)

tidy(modelo1, conf.int = TRUE, conf.level = 0.95)
glance(modelo1)
```

Para visualizar o modelo:

```{r}
cacc_augmented = cacc %>% 
  add_predictions(modelo1) 

cacc_augmented %>% 
  ggplot(aes(x = `Docentes permanentes`)) + 
  geom_line(aes(y = pred), colour = "brown") + 
  geom_point(aes(y = producao)) + 
  labs(y = "Produção do programa")
```

**Se considerarmos que temos apenas uma amostra de todos os programas de pós em CC no Brasil, o que podemos inferir a partir desse modelo sobre a relação entre número de docentes permanentes e produção de artigos em programas de pós? **

-----

A Regressão linear foi utilizada para analisar se *quantidade de docentes permanentes* tem uma associação significativa com *produção do programa* de pós graduação, definido pela *quantidade de artigos publicados em períodicos com qualis A1, A2 e B1*. Os resultados da regressão indicam que um modelo com 1 preditor, apresentando *docentes permanentes* ($dpr$) como a variável independente e a *produção do programa* ($dpt$) como a variável dependente, no formato: $$dpt = -41.27 + 4.81 \cdot dpr, $$
explica $81.46\%$ da variância da variável de resposta ($R^2 = 0.8146$). A variável $dpr$ (*quantidade de docentes permanentes*), tem uma relação significativa com o erro ($b = [4.27; 5.36]$, IC com $95\%$). O aumento de 1 unidade de $dpr$ produz uma mudança de mais ou menos $4.81$ em $dpt$, que pode ser verificado na associação do *valor estimado* à variável `Docentes permanentes`.

-----

**Dito isso, o que significa a relação que você encontrou na prática para entendermos os programas de pós graduação no Brasil? E algum palpite de por que a relação que encontramos é forte?**

-----

A relação entre produção bem avaliada e quantidade de docentes permamentes nos programas de pós graduação pode ser explicada em mais de 81%. Esse resultado é fortemente ligado, porque a quantidade de *papers* produzidos está intimamente ligada aos de projetos de pesquisa que são orientados pelos docentes permanentes. Também a orientação que esses docentes ministram aos seus orientados de doutorado. Se um aluno de doutorado ou mestrado publica um artigo, preferencialmente o nome do orientador, que na maioria das vezes é um docente permanente, deve está apresentado como um co-autoria de uma publicação. Esses dois palpites explicam o porquê dos docentes permanentes e alunos de doutorados apresentam uma associação forte nas publicações dos programas de pós-graduação. 

-----

## Mais fatores

E se considerarmos também o número de alunos?

```{r}
modelo2 = lm(producao ~ `Docentes permanentes` + mestrados + doutorados, data = cacc)

tidy(modelo2, conf.int = TRUE, conf.level = 0.95)
glance(modelo2)
```

Visualizar o modelo com muitas variáveis independentes fica mais difícil

```{r}
para_plotar_modelo = cacc %>% 
  data_grid(producao = seq_range(producao, 10), # Crie um vetor de 10 valores no range
            `Docentes permanentes` = seq_range(`Docentes permanentes`, 4),  
            # mestrados = seq_range(mestrados, 3),
            mestrados = median(mestrados),
            doutorados = seq_range(doutorados, 3)) %>% 
  add_predictions(modelo2)

glimpse(para_plotar_modelo)

```

```{r}
para_plotar_modelo %>% 
  ggplot(aes(x = `Docentes permanentes`, y = pred)) + 
  geom_line(aes(group = doutorados, colour = doutorados)) + 
  # facet_grid(. ~ as.factor(mestrados)) + 
  geom_point(data = cacc, aes(y = producao, colour = doutorados))
```

Considerando agora esses três fatores, o que podemos dizer sobre como cada um deles se relaciona com a produção de um programa de pós em CC? E sobre o modelo? Ele explica mais que o modelo 1? 

-----

A Regressão múltipla foi utilizada para analisar se *quantidade de docentes permanentes*, *número de alunos de mestrado* e *número de alunos de doutorado* tem uma associação significativa com *produção do programa* de pós graduação, definido pela *quantidade de artigos publicados em períodicos com qualis A1, A2 e B1*. Os resultados da regressão indicam que um modelo com os 3 preditores, sendo *docentes permanentes* ($dpr$), *alunos de mestrado* ($amt$) e *alunos de doutorado* ($adt$) como a variável independente e a *produção do programa* ($dpt$) como a variável dependente, no formato:
$$dpt = -14.37 + 3.50 \cdot dpr - 0.20 \cdot amt + 1.001 \cdot adt, $$
explicam $87.07\%$ da variância da variável de resposta ($R^2 = 0.8707$). A variável $dpr$ (*quantidade de docentes permanentes*), tem uma relação significativa com o erro ($b = [2.58; 4.42]$, IC com $95\%$), assim como a variável $adt$ (*quantidade de alunos de doutorado*), tambem apresenta uma relação significativa com o erro ($b = [0.63; 1.37]$, IC com $95\%$). Entretando, a variável $amt$ (*quantidade de alunos de menstrado*), apresentou uma relação negativa, mas significativa com o erro ($b = [-0.36; -0.03]$, IC com $95\%$). O aumento de 1 unidade de $dpr$ produz uma mudança positiva de mais ou menos $3.5$ em $dpt$ e $1.001$ em $adt$. Entretanto, o aumento de 1 unidade de $dpr$ produz uma mudança de mais ou menos $-0,2$ em $amt$. Esses fatos podem ser verificado na associação do *valor estimado* às variáveis `Docentes permanentes`, `mestrados` e `doutorados`.

Comparando o modelo atual ao modelo anterior, temos um *R-squared* de $6\%$ a mais que o modelo 1. O modelo 2 explica $87\%$ da variância em $dpr$, enquanto o modelo 1 explica aproximadamente $81\%$ da variância em $dpr$. Dessa forma, concluimos que a influência das variáveis $adt$ e $amt$ apresentam uma melhoria no efeito do modelo em relação a produção do programa, principalmente a variável $adt$, que representam os alunos de doutorado, visto que os alunos de doutorado apresentam uma produção maior, fato que pode ser explicado pelo programa durar uma quantidade maior de anos que o programa de mestrado, e na pressão por produção acadêmica a esta categoria.

-----


## Agora produtividade 

Diferente de medirmos produção (total produzido), é medirmos produtividade (produzido / utilizado). Abaixo focaremos nessa análise. Para isso crie um modelo que investiga como um conjunto de fatores que você julga que são relevantes se relacionam com a produtividade dos programas. Crie um modelo que avalie como _pelo menos 3 fatores_ se relacionam com a produtividade de um programa. Pode reutilizar fatores que já definimos e analizamos para produção. Mas cuidado para não incluir fatores que sejam função linear de outros já incluídos (ex: incluir A, B e um tercero C=A+B)

Produza abaixo o modelo e um texto que comente (i) o modelo, tal como os que fizemos antes, e (ii) as implicações - o que aprendemos sobre como funcionam programas de pós no brasil?.

-----

```{r}
modelo3 = lm(produtividade ~ Nível + producao_aluno + prog_doutorado, data = cacc)

tidy(modelo3, conf.int = TRUE, conf.level = 0.95)

glance(modelo3)
```

A Regressão múltipla foi utilizada para analisar se *nível dos programas de pós graduação*, *a produção de artigos bem avaliados por alunos* e *a presença de um programa de doutorado* tem uma associação significativa com *produtividade do programa* de pós graduação, definido pela *quantidade de artigos publicados em períodicos com qualis A1, A2 e B1*. Os resultados da regressão indicam que um modelo com os 3 preditores, sendo *nível* ($nvl$), *produção por aluno* ($pal$) e *possui programa de doutorado* ($ppd$) como a variável independente e a *produtividade do programa* ($pdp$) como a variável dependente, no formato:
$$pdp = 0.24 + 0.40 \cdot nvl + 0.007 \cdot pal + 0.86 \cdot ppd, $$
explicam $57.43\%$ da variância da variável de resposta ($R^2 = 0.5743$). A variável $nvl$ (*nível dos programas de pós graduação*), tem uma relação significativa com o erro ($b = [0.04; 0.078]$, IC com $95\%$), assim como a variável $ppd$ (*possui programa de doutorado*), tambem apresenta uma relação significativa com o erro ($b = [0.28; 1.44]$, IC com $95\%$). Entretando, a variável $pal$ (*a produção de artigos bem avaliados por alunos*), não apresentou uma relação significatica ($b = [-0.003; 0.017]$, IC com $95\%$). O aumento de 1 unidade na variável *possui programa de doutorado* produz uma mudança positiva de mais ou menos $0.86$, e o amuneto da variável *nível do programa de pós graduação*, produz uma mudança positiva de mais ou menos $0.40$. A variável *a produção de artigos bem avaliados por alunos*, produz uma mudança positiva de mais ou menos $0.007$. Esses fatos podem ser verificado na associação do *valor estimado* às variáveis `Nível`, `producao_aluno` e `prog_doutorado`.

Sobre o modelo apresentado, podemos verificar que o nível do programa de pós graduação, a quantidade de publicações bem avaliadas por alunos e se a publicação é proveniente de uma universidade com programa de doutorado explicam $57\%$ da variância da produção de artigos bem avaliados. Dessa forma, concluimos que a influência das variáveis nível do programa e possui programa pós doutorado. A produção por aluno apresenta uma influência mínima na produtividade, enquanto as variáveis `prog_producao` e `Nível` apresentam alguma influência, respectivamente. A partir disso, podemos explicar os seguintes fatos: a relação entre a produtividade comparada ao nível de um programa de pós-graduação, será maior devido a pressão por produção acadêmica, visto que as universidades querem permanecer no *ranking* de melhores pós-graduações no Brasil. Também, a universidade apresentar um programa de doutorado, pode influenciar na produtividade, pois a cobrança por publicação são realizadas, em sua maioria, aos estudantes de doutorado. 